【裁判字號】    92,上易,195
【裁判日期】    920430
【裁判案由】    偽造文書
【裁判全文】
臺灣高等法院臺南分院刑事判決              九十二年度上易字第一九五號    Ｇ
      上  訴  人  臺灣臺南地方法院檢察署檢察官
      被      告  丙  ○  ○
      選任辯護人  張  仁  懷
右上訴人因被告偽造文書案件，不服臺灣臺南地方法院九十一年度易字第一四八三號
中華民國九十一年十二月二十六日第一審判決（起訴案號：臺灣臺南地方法院檢察署
九十一年度偵字第二八二七號），提起上訴，本院判決如左：
      主      文
原判決撤銷。
丙○○共同明知為不實之事項，而使公務員登載於職務上所掌之公文書，足以生損害
於公眾及他人，處有期徒刑陸月，如易科罰金，以參佰元折算壹日。
      事      實
一、丙○○因與乙○○於民國八十七年八月間發生車禍，經送請臺灣省臺南區車輛行
    車事故鑑定委員會鑑定結果，丙○○被認為因「雙黃線違規左轉，轉彎車未讓直
    行車先行，為肇事原因」，進而乙○○乃要求丙○○給付賠償金新臺幣（下同）
    五百多萬元，丙○○認乙○○要求賠償之金額過高，而未達成和解。詎丙○○明
    知其與甲○○（業已另案判決）間並無二千萬元之借貸債務存在，為防免將來其
    財產因受強制執行而有減損，竟與甲○○基於共同使公務員登載不實之犯意聯絡
    ，於八十八年八月間，合意由丙○○提供其所有坐落臺南縣新市鄉○○段六九之
    十三地號土地及其上建物門牌新市鄉○○路十號與同鄉○○段五三二、七００地
    號土地，共四筆不動產，設定虛偽之抵押權予甲○○，擔保債權額二千萬元，嗣
    委託不知情之代書蔡錦榮，於八十八年八月十九日持其二人以通謀虛偽之意思表
    示所訂立之抵押權設定契約書，向臺南縣新化地政事務所送件申請登記，將丙○○所有之上開土地及建物虛偽設定債權額為二千萬元，存續期間為八十八年八月
    十七日至九十八年八月十七日之一般抵押權予甲○○，致使該地政事務所不知情
    之承辦公務員，將該等虛偽不實之事項，據以登載於其職務上所掌管之土地登記
    簿上，足生損害於地政機關對於地政管理之正確性及乙○○。
二、案經告訴人乙○○訴請臺灣臺南地方法院檢察官偵查起訴。
      理      由
一、訊據被告丙○○雖於偵查時及原審審理時均否認右揭犯行，然於本審審理時自白
    坦承係因告訴人乙○○於車禍後向伊要求賠償五百多萬元，伊害怕始設定假抵押
    權，且甲○○於八十九年一、三月匯款給伊之七百萬元亦係假債權等語，惟辯稱
    ：伊向甲○○借貸之二百八十萬元係真債務云云。
二、經查：
（一）被告於八十八年八月十九日委託不知情之代書蔡錦榮持抵押權設定之相關文件
      及載有權利人為甲○○、義務人兼債務人為被告丙○○、債權額為二千萬元等
      內容之抵押權設定契約書一份，提出於台南縣新化地政事務所申請設定抵押權
      ，該地政事務所之承辦公務員，即將該等事項登載於其職務上所掌管之土地、
      建物登記簿等公文書內，亦經被告及證人甲○○於本審審理時坦承無訛，復有
      上開土地、建物登記謄本影本各一件、台南縣新化地政事務所九十一年十一月
      二十二日所登字第０９１００１１２７４號函所檢附抵押權設定契約書及抵押
      權登記申請文件影本各一件附卷可稽（見偵查卷第五五頁至第六三頁、原審卷
      第十六頁至第二五頁）。
（二）為告與乙○○發生車禍，於八八年五月十九日經鑑定認為被告有過失，乙○○
      於八十九年四月六日向被告索賠五百萬餘元，被告因過失傷害, 被台灣台南地
      方法院判決有期徒刑二月，得易科罰金，民事部分經判決命被告賠償四十九萬
      零四百零八元之情，有鑑定意見書（見原審卷第四七頁）, 刑事附帶民事訴訟
      起訴狀（見原審卷第十九頁）、刑事判決及民事判決（見原審卷第十五、七四
      頁）可憑，足見被告主觀上確有因車禍恐被強制執行之危險。
（三）被告丙○○於本院坦承：「七百萬元的事情，是因為告訴人他因車禍要求我賠
      償他五百多萬，所以才會害怕，才虛偽設定扺押權。」、「（問：七百萬元是
      否是你拿給證人的？）是我的朋友幫我籌的，為了要設定假抵押權」（見本審
      卷第四六頁）等語不諱，亦核與證人甲○○於本審審理時證稱：「‧‧‧是小
      姐車禍後要求很多錢後，被告害怕要求我設定抵押」、「（問：所匯的錢七百
      萬元，實際上並不是你的錢？）不是我的錢，是被告籌來的」（見本審卷第四
      六頁）等語相符，證人甲○○分別於本件抵押權設定登記後之八十九年一月十
      四日、同年三月三日及三月十五日以匯款方式先後匯款一百萬元、三百萬元、
      三百萬元，計三筆共七百萬元予被告等情，亦有被告提出之存摺（影本附本院
      卷六四頁）可憑。
（四）被告雖辯稱伊向甲○○借貸之二百八十萬元係真債務云云，證人甲○○於本審
      審理時亦證稱：「二百八十萬元並不是一次借的，約從八十五年開始借款，累
      積借款到二百八十萬元，借款都是十萬、二十、三十萬元的出入，有借有還」
      （見本審卷第四七頁）等語，惟查：(一)被告與甲○○就設定扺押前所欠金額說
      詞不一：甲○○於偵查中稱: 「被告約五、六年前向我借錢, 約一千萬元左右
      。」（見偵卷第四五頁），又稱：「設定扺押前，被告是有借有還，所欠約一
      、二百萬元。」（見偵卷第六八頁反面），被告於偵查中稱：「設定扺押前，
      陸續借款約一千二百萬元，有還三百萬元，還未定扺押前確實欠他一千萬元。
      」（見偵卷第七二頁反面），(二)被告與甲○○就借款有無簽發本票，有無會算
      單說詞不一：被告於偵查中稱：「一開始是用本票向他（甲○○）週轉，後來
      在偵查中有會算，雙方同意我還欠一千萬元（包括後來的匯款七百萬元）」（
      見偵卷第七二頁反面），證人甲○○則於偵查中稱：「借款時沒有拿票」（見
      偵卷第四五頁反面），於本院第一次調查中稱: 「被告欠我二百八十萬元有會
      算單、本票。」但又第二次調查時稱: 「沒有會算單」（見本院卷三三頁、四
      五頁）。(三)被告與甲○○就設定扺押前所欠有無還款說詞不一：甲○○先稱：
      「被告有還款，約四、五次，每次十幾萬元」（見偵卷第四五頁），又稱：「
      被告未還過錢」（見偵卷第六八頁反面），被告則稱: 「我以前陸續借款幾十
      萬元不等, 從未還過錢給他。」（見偵卷第七二頁反面），(四)查閱被告及甲○○二人之存摺，僅甲○○之帳戶於八十八年一月十二日、二月十日有十萬元、
      十二萬元之二筆現金支出，其餘均無十、二十、三十萬元之金額支出或存入，
      有被告及證人甲○○之存摺影本附於本審卷可稽（見本審卷第五十頁至第六七
      頁），且證人甲○○之唯一帳戶亦無借款出入，亦有證人甲○○於本審審理時
      證稱：「（問：帳戶並沒有借款出入？）帳戶是沒有。我只有這個帳戶」（見
      本審卷第四七頁）等語可稽，可知證人甲○○確實未借款二百八十萬元予被告
      ，被告所稱二百八十萬元之借款應屬子虛，被告所辯，顯無足採。
（五）再查被告與甲○○抵押權設定契約書擔保權利總金額欄記載為：「新台幣貳仟
      萬元正」（見原審卷第一九頁），此為一般抵押權設定登記方式，顯與現行地
      政實務最高限額抵押權設定登記慣例之記載為：「最高限額新台幣若干元正」
      方式有異，至設定書後附其他約定事項雖註明：「所稱擔保權利指債務人在本
      契約所定之期限及本金最高限額以內，向扺押人以支票或本票或借據調借現款
      所應支付之本金及其利息、遲延利息、違約金、實行扺押權之費用以及因債務
      不履行而生之損害賠償。」（見原審卷第二一頁），但此為定型化契約中本金
      最高限額扺押之內容，本件扺押權設定契約書既未載明為本金最高限額扺押，
      自不能以附約認定本約為本金最高限額扺押，原判決認本件為本金最高限額扺
      押，尚有錯誤。又刑法第二百十四條之使公務員登載不實罪，以有發生損害之
      虞為已足，不以實際發生損害為必要。本件被告及甲○○二人所設定之抵押權
      既為一般抵押權，載明債權額為二千萬元，而非最高限額抵押二千萬元，即表
      示甲○○於設定抵押權時應對被告有二千萬元之債權存在，然本件被告及甲○○二人並無二千萬元之債權債務關係存在，已如前述，故被告為規避告訴人乙○○將來之追討求償，竟與知情之甲○○共謀向地政機關虛偽設定債權額為二
      千萬元之抵押權，自是足生損害於地政機關對於地政管理之正確性及乙○○。
（六）綜上所述，足徵本件事證已臻明確，被告共同使公務員登載不實之犯行，堪以
      認定，自應依法論科。
三、核被告丙○○所為，係犯刑法第二百十四條之使公務員登載不實罪。被告丙○○
    與已另案起訴之甲○○間有犯意之聯絡及行為之分擔，為共同正犯。被告丙○○
    利用不知情之代書蔡錦榮使公務員為不實事項之登載，為間接正犯。原審疏未詳
    察被告及甲○○二人共謀虛偽設定抵押權之事實，並將本件其二人所設定之一般
    抵押權誤認係最高限額抵押權之設定，而遽為被告無罪之判決，自有未洽。公訴
    人上訴意旨，循告訴人乙○○之刑事請求上訴狀指摘原判決不當，為有理由，自
    應由本院撤銷改判之。爰審酌被告係因告訴人乙○○要求給付賠償金額過高，一
    時害怕致犯本罪，犯後坦承部分犯行，惡性非重，並審酌被告犯罪之動機、目的
    、手段、所生危害及犯後態度等一切情狀，量處被告有期徒刑三月，併諭知如易
    科罰金以三百元折算一日之折算標準。
據上論斷，應依刑事訴訟法第三百六十九條第一項前段、第三百六十四條、第二百九
十九條第一項前段，刑法第二十八條、第二百十四條、第四十一條第一項前段、罰金
罰鍰提高標準條例第一條前段、第二條，判決如主文
本案經檢察官許仲瑩到庭執行職務。
中    華    民    國      九十二      年      四      月      三十      日
                                  臺灣高等法院臺南分院刑事第四庭
                                      審判長法官
                        法官  宋    明    蒼
                                            法官  楊    子    莊
右正本證明與原本無異。
不得上訴。
                                      法院書記官  王    全    龍
中    華    民    國      九十二      年      五      月      五        日
附錄：本判決論罪科刑法條
刑法第二百十四條：明知為不實之事項，而使公務員登載於職務上所掌之公文書，足
                  以生損害於公眾或他人者，處三年以下有期徒刑、拘役或五百元
                  以下罰金。


司法院資訊處製作；財團法人民間司法改革基金會備份。
